臺灣臺北地方法院民事判決　　　　　　　　96年度國字第16號
原　　　告　甲○○
訴訟代理人　郭哲華律師
被　　　告　臺北市立聯合醫院
法定代理人　乙○○
訴訟代理人　許佳雯律師
上列當事人間國家賠償事件，本院於民國96年10月1日言詞辯論
終結，判決如下：
    主      文
原告之訴及假執行之聲請均駁回。
訴訟費用由原告負擔。
    事實及理由
一、原告主張：被害人陳靜秋為伊之女，原擔任前臺北市立和平
    醫院（現改制為被告和平院區）護士工作，於民國92年3、4
    月間，因該院院長吳康文對院內「嚴重急性呼吸道症候群」
    （以下簡稱SARS）防疫措施未能嚴密督導、規劃、落實執行
    ，及該院感染科主任林榮第未據實告知院內同仁有關收治
    SARS疫病患者實情，且未落實辦理感染控制教育宣導，致使
    該院區於92年4月間爆發院內SARS群聚感染，復因該院隱瞞
    SARS疫情，導致陳靜秋在無任何防護設備下照顧SARS病患，
    終於同年4月17日在院內感染SARS病症，嗣經治療未果，延
    至同年5月1日於林口長庚醫院病逝，迨96年3月間經媒體報
    導最高法院判命被告應就SARS疫情負起國家賠償責任，始悉
    本件公務員有違法失職情形，被告自應負國家賠償責任。又
    伊共育有子女4人，除陳靜秋外，尚有長男陳傳訓、長女沈
    靜萍及次女陳靜惠，陳靜秋本應負擔四分之一撫養義務，依
    94年臺灣地區簡易生命表計算，尚有餘命8.73年，應受賠償
    扶養費新臺幣（下同）57萬5286元，及非財產上損害300萬
    元，爰依國家賠償法律關係請求如數賠償等語。併聲明：(一)
    被告應給付原告357萬5286元，及起訴狀繕本送達翌日起至
    清償日止，按年息百分之五計算之利息。(二)願供擔保請准宣
    告假執行。
二、被告則以：陳靜秋係92年5月1日過世，原告應於當時即知損
    害發生，又陳靜秋所受國家賠償責任原因事實，係因吳康文
    、林榮第就SARS防疫措施未嚴密監督、規劃、落實執行，及
    未據實告知醫護人員實情之違法失職行為，業經監察院於92
    年10月提出調查報告，93年3月通過對吳康文及林榮第之彈
    劾案，此外，各大媒體就92年6月間臺北地檢署對吳康文、
    林榮第涉嫌怠忽職守隱匿疫情提起公訴，臺北市政府專案調
    查小組提報台北市立和平醫院處理嚴重急性呼吸道症候群事
    件調查報告認定吳康文、林榮第有督導、防護措施不足等疏
    失，及臺北市政府衛生局醫師懲戒委員會懲戒吳康文及林榮
    第等，亦經媒體大肆報導，原告自難諉為不知，竟遲至96年
    3月1日始向伊請求國家賠償，顯已逾2年之請求權時效；退
    步言，陳靜秋係公務員，具有特別權利義務關係，並非國家
    賠償法所謂之人民，應無國家賠償法適用，且被告事後已提
    供1692萬5090元致陳靜秋護士家屬，其中88萬983元係給付
    予原告，原告請求慰撫金亦屬過高等語置辯。併聲明：(一)如
    主文第1項所示。(二)如受不利判決，願供擔保請准宣告免假
    執行。
三、兩造不爭執事實：
  (一)原告為陳靜秋之父，陳靜秋係臺北市立和平醫院護士，於92
    年4月17日在院內照顧SARS病患而感染SARS病症，嗣經治療
    未果，延至同年5月1日於林口長庚醫院病逝。
  (二)臺北市立和平醫院於92年4月間爆發SARS院內聚落感染。
  (三)陳靜秋擔任臺北市立和平醫院護士時，該院院長吳康文、感
    染科主任林榮第，負有防治SARS之義務，致陳靜秋等員工感
    染SARS病症，經監察院彈劾在案。
四、兩造爭點如下：
  (一)本件有無國家賠償法適用？
  (二)本件請求權是否已罹於時效？
  (三)原告主張各項損害賠償是否有據？
五、本院之判斷：
  (一)就爭點一部份：
  1.按國家賠償法第2條第2項規定：「公務員於執行職務行使公
    權力時，因故意或過失不法侵害人民自由或權利者，國家應
    負損害賠償責任。公務員怠於執行職務，致人民自由或權利
    遭受損害者亦同」，國家賠償法第2條第2項定有明文。又有
    服從特別權力關係義務之人，其本身亦屬人民，故於其執行
    公務時，受其他執行公務，行使公權力之公務員故意或過失
    不法之侵害，當亦得依國家賠償法之規定請求國家賠償。經
    查，本件原告既主張陳靜秋於擔任和平醫院護士期間，因和
    平醫院所屬公務員吳康文、林榮第執行公務時之不法行為而
    受侵害，依上開說明，自應有國家賠償法之適用。被告辯稱
    ：陳靜秋為公務員，與國家具有特別權利義務關係，並非國
    家賠償法第2條第2項前段所謂之人民，故無國家賠償法適用
    云云，即無足取。
  2.次按請求權人依國家賠償法請求損害賠償時，應先以書面向
    賠償義務機關請求；賠償義務機關拒絕賠償，或自提出請求
    之日逾30日不開始協議，或自開始協議之日起逾60日協議不
    成立時，請求權人得提起損害賠償之訴，為國家賠償法第10
    條第1項及第11條1項所明定。本件原告於起訴前之96年3月1
    日以被告為賠償機關提起國家賠償請求書，被告於96年4月
    20日北市醫企字第09630920200號發函表明拒絕賠償之意等
    情，業據原告提出上開國家賠償請求書及函文可稽（見本院
    卷第85至86頁、第200頁），復為被告所不爭執，堪認原告
    業已踐行請求國家賠償之先行協議程序，應屬合法。
  (二)就爭點二部份：
  1.查被告所屬和平醫院前院長吳康文，乃兼任和平醫院感染控
    制委員會及感染控制小組召集人，林榮第則係和平醫院內科
    主治醫師兼任感染科主任，並擔任和平醫院院內之感染控制
    委員會委員暨感染控制小組總幹事，於臺北市政府衛生局92
    年3月間多次要求注意SARS感染之防範，及行政院於92年3月
    27日宣布列為第4類法定傳染病時起，即負有從事SARS防治
    及避免其於和平醫院院內發生群聚感染之職責，依傳染病防
    治法第5條第3款規定，均屬於執行該條款規定防範SARS疾病
    在和平醫院院內發生群聚感染法定職務之公務人員，應本於
    其法定職責而採取有效之預防管控措施，竟未盡其執行職務
    時應盡之注意義務，採取有效之院內管控措施，致使和平醫
    院院內之醫護人員，均未能精確瞭解在面對SARS病患時所應
    採取之必要防護措施，終而造成和平醫院院內SARS群聚感染
    情事之發生，此觀臺北市政府調查小組提報之「臺北市立和
    平醫院處理嚴重急性呼吸道症候群（SARS）事件調查報告」
    認定和平醫院有以下之防護措施上疏失，即：(1)對已發燒超
    過攝氏38度之病患，於未列為疑似病例前，未能及時採行較
    嚴密之防護措施。如隔離、嚴密監控、加強戒備等，仍照一
    般病患處理（如洗衣工劉女士於92年4月12日已發燒攝氏38.
    7度就診，至92年4月22日始通報為疑似病例，此期間，並未
    採行特別防護措施），以致在空窗期間，發生感染。(2)對
    SARS病房、一般病房及行政區間未作嚴密區隔之動線規劃與
    消毒防護。包括上、下電梯、專用走道及A棟與B棟之通道等
    ，以致病毒難免隨人員進出擴散，直到92年4月27日葉教授
    金川進駐後，始嚴密規劃院內動線，使疫情有效管控。(3)人
    員流動未作嚴密控管。SARS病房醫護人員、工友與其他醫護
    人員、行政人員、工友、看護工等相互間之接觸，缺乏嚴密
    控管措施。(4)指揮系統未充分發揮功能，執行不夠落實。並
    建議：「市立和平醫院前院長吳康文負責綜理醫院管理，並
    擔任該院感控小組召集人，對防護措施未能以嚴密監督、規
    劃、落實執行；感染科主任林榮第擔任該院感控小組總幹事
    ，負有指導感染控制之責，未能提高警覺，加強防護措施，
    …未能當機立斷，作適當處置，造成院內感染之疏失，建議
    依公務員懲戒法規定，移付權責機關審議」等詞即明（見本
    院卷第16至29頁）；監察院經調查後亦認定因吳康文、林榮
    第2人未督飭所屬對該院曾經照護通報為疑似SARS病患之醫
    護人員及曾住同病房之密切接觸者進行疫病追蹤調查並採行
    必要隔離處置，顯有怠失，有虧職守，造成和平醫院院內發
    生群聚感染，而對該2人依法彈劾，有該彈劾案文可考（見
    本院卷第12至15-1頁），足見吳康文、林榮第2人確屬有虧
    職守，且其行為致和平醫院院內發生SARS群聚感染，原告主
    張其女陳靜秋護士，在無任何防護設備下照顧SARS病患，致
    被感染SARS，終告不治死亡，吳康文、林榮第2人所為，顯
    屬國家賠償法第2條第2項後段規定之「怠於執行職務」，且
    因而致侵害被害人陳靜秋護士之權利，兩者間有相當因果關
    係，應堪採信。則原告請求被告賠償撫養費及非財產上損害
    賠償，原非無據。
  2.惟按國家賠償法第8條第1項規定，賠償請求權，自請求權人
    知有損害時起，因2年間不行使而消滅。所稱知有損害，須
    知有損害事實及國家賠償責任之原因事實，國家賠償法施行
    細則第3條之1定有明文。而所謂知有國家賠償責任之原因事
    實，指知悉所受損害，係由於公務員於執行職務行使公權力
    時，因故意或過失不法行為，或怠於執行職務，或由於公有
    公共設施因設置或管理有欠缺所致而言。於人民因違法之行
    政處分而受損害之情形，賠償請求權之消滅時效，應以請求
    權人實際知悉損害及其損害係由於違法之行政處分所致時起
    算，非以知悉該行政處分經依行政爭訟程序確定其為違法時
    為準。亦非以知悉賠償義務人因侵權行為所構成之犯罪行為
    經檢察官起訴，或法院判決有罪為準（參照最高法院72年台
    上字第738號判例、94年度台上字第1350號判決意旨）。
  3.查陳靜秋於92年4月17日在院內照顧SARS病患而感染SARS病
    症，嗣經治療未果，延至同年5月1日於林口長庚醫院病逝，
    為兩造所不爭執，應信為真。而陳靜秋所受國家賠償責任原
    因事實，係因吳康文、林榮第就SARS防疫措施未嚴密監督、
    規劃、落實執行，及未據實告知醫護人員實情之違法失職行
    為等情，業經各大平面及電子媒體分別於92年5月3日、同年
    5月30日、同年6月13日、同年6月17日、同年6月19日、同年
    10月13日、同年10月16日及93年3月3日大肆報導，有原告提
    出報紙剪報及電視新聞譯文為憑（見本院卷第98至111頁）
    ，原告既不否認從92年間迄本件起訴前均未出國（見本院
    135頁反面），且原告身為被害人陳靜秋之父，甫因SARS疫
    情遭喪女之痛，對於各大媒體競相報導追究SARS期間公務員
    違法失職釀成災害行為，漠不關心，亦未與聞，著實令人難
    以想像，微論原告亦不否認係從媒體報導得悉SARS期間前和
    平醫院林重威醫師家屬依國家賠償法求償成功案例，始提起
    本件訴訟，猶難認原告從不接觸外界相關報導訊息；又監察
    院為前臺北市立和平醫院於92年4月間爆發嚴重性呼吸道症
    候群（SARS），院內群聚感染，繼而擴及院外，該院前院長
    吳康文對院內防疫措施未能嚴密督導、感染科前主任林榮第
    未據實告知該院同仁有關院內收治疫病患者實情，且未落實
    辦理感染管制教育宣導，致有醫護人員疏於防範而染病，均
    有違公務員服務法規定，於93年3月2日（93）院臺業參字第
    0930 701332號通過對吳康文及林榮第之彈劾案，嗣於93年3
    月24日刊登於監察院公報，亦有政府公報查詢系統及彈劾案
    文可考（見本院卷第14至15頁、第126頁），亦足使原告知
    悉陳靜秋所受國家賠償責任原因事實。故原告主張自96年3
    月間與聞電視媒體報導最高法院上開SARS期間服務於前臺北
    市立和平醫院之醫護人員家屬依據國家賠償求償成功案例，
    始知國家賠償責任原因事實云云，自不足採。乃原告遲至96
    年3月1日始向被告請求賠償，顯逾2年，被告抗辯原告之請
    求權已因罹於時效而消滅，應屬可採。
  (三)就爭點三部分：
    按公法上請求權，因時效完成而當然消滅。行政程序法第
    131條第2項定有明文。又時效完成後，債務人得拒絕給付，
    民法第144條第1項亦有明文。國家賠償請求權，係屬公法上
    之請求權，依行政程序法上開規定，因時效完成而當然消滅
    。本件原告之請求權既已因罹2年時效完成而消滅，有如前
    述，原告已無請求被告賠償之權利存在。故本院即無庸再行
    審酌原告請求撫養費及慰撫金數額是否正當。
六、綜上所述，原告主張陳靜秋於擔任和平醫院護士期間，因和
    平醫院所屬公務員吳康文、林榮第執行公務時之不法行為而
    受侵害，依國家賠償法規定請求被告給付357萬5286元，及
    起訴狀繕本送達翌日起至清償日止，按年息百分之五計算之
    利息，為無理由，應予駁回。又原告之訴既經駁回，其所為
    假執行之聲請亦失所附麗，一併駁回之。
七、本件為判決之基礎已臻明確，兩造其餘之攻擊或防禦方法及
    未經援用之證據，經本院斟酌後，認為均不足以影響本判決
    之結果，亦與本案爭點無涉，自無逐一詳予論駁之必要，併
    此敘明。
八、據上論結：原告之訴為無理由，依民事訴訟法第78條，判決
    如主文。
中　　華　　民　　國　　96　　年　　10　　月　　12　　日
                  民事第五庭    法　官　胡宏文
以上正本係照原本作成
如對本判決上訴，須於判決送達後20日內向本院提出上訴狀
中　　華　　民　　國　　96　　年　　10　　月　　12　　日
                    　　　　　　書記官　曾寶生
